【裁判字號】    90,上更(二),232
【裁判日期】    901009
【裁判案由】    妨害自由
【裁判全文】
臺灣高等法院臺南分院刑事判決          九十年度上更(二)字第二三二號  Ａ
      上  訴  人
      即  被  告  乙  ○  ○
      指定辯護人  本院公設辯護人  戊  ○  ○
右上訴人因殺人案件，不服臺灣嘉義地方法院八十六年度重訴字第一四號中華民國八
十七年六月五日第一審判決（起訴案號：臺灣嘉義地方法院檢察署八十六年度偵字第
六一四九號），提起上訴，經本院判決後，由最高法院第二次發回更審，本院判決如
左：
      主      文
原判決關於乙○○部分撤銷。
乙○○共同以強暴、脅迫，剝奪人之行動自由，累犯，處有期徒刑壹年陸月。
      事      實
一、乙○○於民國（下同）八十年間因違反麻醉藥品管理條例之罪，經臺灣嘉義地方
    法院判處有期徒刑伍月，又於八十一年間因犯竊罪，經同院判處有期徒刑十月
    確定，定應執行刑為一年一月，於八十三年六月十七日執行完畢。緣甲○○（業
    經判處有期徒刑十八年確定）因於八十三年間與黃三海所經營之電動玩具店內之
    會計小姐外出，引起黃三海不滿，曾叫人毆打甲○○，甲○○因而耿耿於懷，一
    直尋找機會要找黃三海理論，適友人鄭介源之朋友乙○○與黃三海認識，嗣於八
    十六年九月二日晚上十二時許，乙○○、鄭介源（業經判處有期徒刑十四年確定
    ）、蕭應忠（經通緝中）、甲○○同在嘉義市○○街三王廟前飲酒聊天，甲○○
    談及此事，乙○○等三人亦為甲○○打抱不平，彼四人遂共同基於傷害及妨害自
    由之犯意聯絡，共乘由甲○○駕駛之自用小客車，於翌日凌晨一時多抵達同市○
    ○路五六四號八樓之一黃三海之住所，因乙○○與黃三海熟識，乃由乙○○叫門
    ，待黃三海之同居女友丁○○應門後，四人隨即進入主臥室，甲○○即以拳頭毆
    打黃三海（未成傷），並說：「今天你當老大當這麼起，你是哥仔嗎﹖」等語，
    甲○○因進入黃三海之主臥室時見其打電話，以為黃三海要叫兄弟來修理他，一
    時衝動激憤，唯恐三年前被黃三海叫人修理之歷史重演，遂持酒瓶敲打黃三海之
    頭部，酒瓶因而斷裂，致黃三海受有頭頂部三Ｘ三公分頭皮出血紅腫，雙方因而
    發生扭打，造成黃三海另受有右前臂前部三Ｘ０．五公分割傷及左手食指與中指
    間凹陷溝處表皮挫裂二Ｘ二公分傷等傷害，蕭應忠則取化粧台上之水果刀一把，
    威嚇丁○○及黃三海之姊丙○○不可報警，不可出聲，不可離開房間，否則要讓
    彼二人死，共同剝奪丁○○、丙○○之行動自由，致丁○○、丙○○心生畏懼而
    不敢聲張。嗣再由乙○○、鄭介源及甲○○三人強押黃三海進入主臥室對面之空
    房間，乙○○退出客廳，甲○○、鄭介源則在空房間內予以責問喝叱，甲○○一
    時失控自萌殺死黃三海之犯意，又持酒瓶之上半截斷裂之一端刺入黃三海左腹部
    處成四處刺創傷，鄭介源眼見甲○○持酒瓶刺殺黃三海，與甲○○基於共同殺害
    黃三海之犯意聯絡，由鄭介源在旁叫稱：「讓他死」，以堅定甲○○殺人之意。
    打完後，甲○○復命黃三海穿著衣服，欲將之帶出，黃三海於進入主臥室之際，
    將門關閤，企圖將甲○○等人阻擋於門外，甲○○、鄭介源甚為生氣，合力將門
    推開，甲○○持半截酒瓶，押住黃三海、丁○○，並喝令彼等二人跪地，甲○○
    又以該半截酒瓶猛力由上往下插入黃三海左頸部，造成三Ｘ二Ｘ四公分星狀刺創
    傷，致左頸動脈斷裂，鮮血頓時噴流而出，乙○○、蕭應忠被甲○○突如其來之
    舉動所嚇住，因事出突然，且前後時間緊接，乙○○、蕭應忠要勸阻甲○○之刺
    殺行為已來不及，且已超出彼等當初所合意之傷害犯意聯絡之範圍，乙○○等四
    人見狀，知事態嚴重，趕緊逃離現場，黃三海在送醫途中即同日凌晨一時廿分許
    死亡。嗣甲○○於同年月六日凌晨一時許主動至警局投案。
二、案經嘉義市警察局第一分局報請臺灣嘉義地方法院檢察署檢察官偵查起訴。
      理      由
一、上訴人即被告乙○○矢口否認有殺人犯行，辯稱：當天係甲○○邀集一起至黃三
    海家，找黃三海解釋，一進去我就坐在客廳沙發上，後來覺得情形不對，就起身
    走到主臥室門口，看到甲○○與黃三海在爭奪酒瓶，最後甲○○得手，他們就扭
    打通過客廳，進入對面的廚房，斯時鄭介源一直跟在旁邊，也有進入廚房，並喊
    打死他，我不知甲○○為何會出手剌殺黃三海。蕭應忠有拿原放在屋內水果刀一
    把，他看守丁○○、丙○○，不知跟她們講什麼。本件甲○○跟黃三海三年前有
    誤會，呂某要我帶他去向黃三海解釋，我跟黃某無冤無仇，不可能打他，甲○○
    喝令黃三海跪下時，我叫甲○○有話好好講云云。經查：
(一)被告與甲○○、鄭介源、蕭應忠四人如何進入被害人黃三海之家中，甲○○因不
    滿前曾遭黃三海毆打，遂出手毆打黃三海，甲○○並持酒瓶敲打黃三海之頭部，
    雙方發生扭打，蕭應忠則取化粧台上之水果刀一把，威嚇丁○○及黃三海之姊丙
    ○○不可報警，不可出聲，不可離開房間，否則要讓彼二人死，再由乙○○、鄭
    介源及甲○○三人強押黃三海進入主臥室對面之空房間，甲○○又持酒瓶之上半
    截斷裂之一端刺入黃三海左腹部，鄭介源在旁叫稱：「讓他死」。打完後，甲○
    ○復命黃三海穿著衣服，欲將之帶出，黃三海於進入主臥室之際，將門關閤，企
    圖將甲○○等人阻擋於門外，甲○○、鄭介源甚為生氣，合力將門推開，甲○○
    持半截酒瓶，押住黃三海、丁○○，並喝令彼等二人跪地，甲○○又以該半截酒
    瓶猛力由上往下插入黃三海左頸部，致左頸動脈斷裂，鮮血噴流而出，被告與甲
    ○○、鄭介源、蕭應忠四人見狀而逃離現場等情，業據證人即在場目擊經過之丁
    ○○迭於警訊時、原審偵審中及本院上訴審調查時證述不移，核與同案被告甲○
    ○於警初訊所供及另一在場目擊之證人丙○○所證述等情節有符合之處。復有水
    果刀一把、破酒瓶頭一支、現場平面圖及現場照片數幀在卷可資佐證。而被害人
    黃三海確係受有上開腹部傷勢經相驗結果，有四處之剌創傷，其中有深達四公分
    ，及於腹腔內者（見相驗卷第四十三頁反面），終因遭被告甲○○以破酒瓶刺裂
    左頸部動脈，致大量出血休克死亡，業經檢察官督同法醫師相驗黃三海屍體無訛
    ，且有相驗結果報告、驗斷書及勘驗筆錄各乙紙附卷可稽。按以銳利之破酒瓶猛
    刺人之腹部及於腹腔內，及頸部動脈，會發生大量出血休克致死之結果，一般稍
    具常識之人均有所認識，甲○○持破酒瓶竟朝黃三海之腹、頸部要害猛刺，終致
    黃三海頸動脈破裂，大量出血休克死亡，而同案被告鄭介源在旁大喊：「給他死
    」，更堅定甲○○殺人之犯意，足見甲○○與鄭介源有殺人之犯意聯絡，至為灼
    然。
(二)甲○○於八十三年四月間因約被害人黃三海店內小姐外出，遭黃三海痛毆之事實
    ，業據共犯甲○○供述在卷；且據共犯鄭介源於警訊時供稱：「因為黃三海不肯
    出來，我們四人便共同商量一起去找黃三海理論，如果真的太過份的話，我們四
    人有打算要修理黃三海一頓」等語（見一審卷第一三五頁反面），而本院前次審
    質之共犯鄭介源：「於警訊時所供：『因為黃三海不肯出來，我們四人便共同商
    量一起去找黃三海理論，如果真的太過份的話，我們四人有打算要修理黃三海一
    頓』等詞，其中所謂『修理』一語，其真義為何？」，答稱：「只是要教訓」（
    見本院上更一卷第五十八頁反面），參以甲○○於案發前在三王公廟問被告是否
    認識黃三海，並說要去找黃三海，先打電話邀黃三海出來喝酒，當天因黃三海的
    女兒滿月，他的姐姐到他家來，所以他說如果要講請我們到他家去談乙節，已據
    被告於原審及本院此次審調查時供明（見原審卷第七十頁反面、第七十二頁正面
    、本院九十年九月五日訊問筆錄），核與丁○○於偵查中所證吻合（見相驗卷第
    二十六頁反面），及被告與甲○○、鄭介源、蕭應忠前往被害人黃三源住處時，
    並未帶任何刀械或兇器等物，而共犯蕭應忠所持有之水果刀一把，係在被害人
    黃三海之主臥室化粧台上所拿取，為被害人黃三海所有等情，亦據黃三海之同居
    人丁○○於偵查中（見相驗卷第二十三、二十四頁）及原審審理時（見一審卷第
    一○六頁）陳述屬實。且衡諸情理，設若當初被告與甲○○、鄭介源、蕭應忠四
    人係前往殺害黃三海，豈有未帶兇器前往之理？足證被告與甲○○、鄭介源、蕭
    應忠四人係因甲○○遭黃三海毆打，心生不平而欲找黃三海討回公道，且在三王
    公廟出發前往黃三海家前僅有找黃三海理論，予以修理教訓之意思聯絡，依論理
    及經驗法則衡之，被告等人前往黃三海宅前所認知之範圍應僅止傷害及妨害自由
    。
(三)再觀諸上開驗斷書所載傷勢情形，死者黃三海全身除左腹部四處刺創傷，其中一
    處傷深及腹腔內及左側頸部三Ｘ二Ｘ四公分星狀刺創傷，致左頸動脈斷裂，係屬
    足以致命之傷外，其餘傷勢僅頭頂部三Ｘ三公分頭皮出血紅腫、右前臂前部三Ｘ
    ０．五公分割傷及左手食指與中指間凹陷溝處表皮挫裂二Ｘ二公分傷等傷害，此
    部分傷勢非重，不足以斲喪人之生命，應屬傷害之範疇至明。且參以同案被告甲
    ○○坦供其持酒瓶敲打黃三海之頭部，並與之發生扭打等情（見警卷第二頁正面
    ），被告則於原審供稱：當時蕭應忠在黃三海姐姐（指丙○○）臥房，當時他手
    上拿一把水果刀等語（見原審卷第二一二頁正面），均核與證人丁○○及丙○○
    上述證稱之情節有吻合之處，而證人丁○○迭次偵審訊中堅指被告並無勸阻行為
    ，其與甲○○、鄭介源強押黃三海至主臥室對面空房間等情（見相驗卷第二十三
    頁正面、原審卷第二一二頁正、反面、上訴卷第六七頁反面），並衡以被告坦稱
    甲○○說要去找黃三海，我就帶甲○○等人去黃三海宅，由我按門鈴等情（見一
    審卷第七十一頁正面、第一０七頁正面），足見被告係聽命於甲○○，其既自願
    帶路前往黃三海宅與之理論，對可能因此引發衝突應有所預知，而衝突之場面往
    往失控，則被告又如何能加以勸阻，已令人滋疑，因之，被告與甲○○、鄭介源
    辯稱：被告乙○○當時有勸阻甲○○云云，難以盡信。是則被告與甲○○、鄭介
    源、蕭應忠有傷害及妨害自由等犯行及犯意聯絡，應可認定。
(四)被告雖曾因黃三海有於八十六年九月二日中午十二時許，在嘉義市○○街廿二號
    其住所，毆打其好友蔡環模之情事，為蔡環模供述在卷，據蔡環模於警訊時及偵
    查中供證：「我與乙○○是住在同一里的鄰居，是朋友的關係，而且大約十天前
    ，他才從黃三海的住處搬走（乙○○曾在該處借住三、四天左右）」、「黃三海
    是我的老闆，與我也是朋友關係，而我也都住在他家」、「十幾天前，我與乙○
    ○、阿海（黃三海）一起喝酒，我酒醉失態，阿海與他兒子都教訓我，當時乙○
    ○也在場，昨天上午八、九點，他叫我去拿滿月粿，我跑去乙○○家，與乙○○
    的父母玩四色牌，快到中午十二點，阿海去找到我，很生氣用手打我頭部一下．
    ．．當時乙○○有在場，且乙○○的父親很生氣，為何到他家打人」（見警卷第
    二十一頁反面、第二十二頁、相驗卷第二十五頁反面、第二十六頁），並據被害
    人黃三海之同居人丁○○於警訊時證稱：「黃三海與蔡環模交情不錯，但在（八
    十六年）九月二日中午，黃三海有叫蔡環模去拿麵龜（女兒滿月用），蔡環模去
    了很久未回，經多次扣機均未回話，黃三海就出去找他，後來在乙○○家裡找到
    了蔡環模，並打蔡環模一巴掌」、「我覺得黃三海與乙○○不是很熟，也沒有糾
    紛，乙○○等人於進門未說其他話，就指黃三海說：『你當老大，當得很起』，
    黃三海也直接說：『我叫”阿模”跟你們說』，顯然黃三海知道乙○○為何要找
    他，蔡環模也知道」、「（乙○○等人）還沒有進來時，是黃三海與蔡環模通（
    電）話，．．乙○○等四人進入臥室時，黃三海手裡還拿著電話，正與蔡環模通
    話中」等語（見警卷第十九頁反面至第二十頁）。但被告否認因黃三海毆打蔡環
    模之事，去找黃三海，據被告初次被傳喚到案時供稱：「甲○○說要去找黃三海
    ，先打電話邀黃三海出來喝酒，黃三海說身體不適，就帶甲○○去．．」（見一
    審卷第七十一頁），原審質之甲○○：「黃三海與誰結怨？」，答：「與我」（
    見一審卷第七十六頁反面），鄭介源於歷審亦未供承係因被告之事去找黃三海，
    本院前審再訊問甲○○及鄭介源，亦均供稱：沒有聽說乙○○與黃三海有過節，
    係甲○○與黃三海有過節，甲○○要去，乙○○是黃三海小弟，叫他帶路等詞（
    見本院上更一卷第五十八、六十頁），是案發時，被告非因黃三海毆打蔡環模之
    事，至黃三海住處尋仇，尚無殺害黃三海之動機。至黃三海之父黃金波供稱：「
    可能是叫阿模（指蔡環模）去拿滿月粿出事，打阿模，死者（黃三海）才被殺」
    （見相驗卷第二十六頁反面），則純屬證人個人臆測之詞，難採為不利被告之證
    據。再參之被告與被害人黃三海並不是很熟，且無深仇大恨，已據丁○○於警訊
    中證述無訛（見警卷第二十頁正面），而被毆打之人蔡環模尚且不把黃三海打他
    之事記在心上，被告豈有反而加以記恨之理？因而被告並無共同殺害黃三海之犯
    意，應可認定，參以丁○○迭次證稱係甲○○持酒瓶下手敲打黃三海之頭部及猛
    刺腹、頸部，刺腹部時鄭介源在旁叫稱：「讓他死」，因而斷裂，蕭應忠持水果
    刀一把押著丙○○在另外房間等情一致（見警卷第十八頁、相驗卷第二十三頁正
    面、上訴卷六十七頁反面），惟就甲○○持酒瓶下手行刺黃三海之腹、頸部時其
    他共同被告之舉動如何？丙○○均陳其被控制在另一房間，未目賭，而丁○○或
    於警訊中陳稱：當時乙○○、蕭應忠亦都還架住黃三海任甲○○以酒瓶刺殺等語
    （見警卷第十八頁反面），於原審則證稱：乙○○進來是走在他們（指其他共同
    被告）後面，乙○○、甲○○、鄭介源（與黃三海）扭打在一起，不是在勸架，
    是幫甲○○行兇，乙○○、鄭介源站在黃三海旁邊，好讓甲○○動手等語（見原
    審卷第一四二頁反面），於本院上訴審則證稱：甲○○從床上拉黃三海至隔壁房
    間，拿酒瓶打他，其他三人都在旁邊，乙○○、鄭介源押在旁邊等語（見上訴卷
    第六十七頁反面），所描述情節前後不一，未可遽採，惟酌以上開驗斷書載明黃
    三海兩手臂無發現明顯反抗傷抓傷及控制傷，當以「甲○○行兇，乙○○、鄭介
    源站在黃三海旁邊」，並無出手架押黃三海乙情較合實情，再衡以甲○○以酒瓶
    敲打黃三海之頭部後，復以破酒瓶猛力刺黃三海腹部及左頸部，均屬瞬間之動作
    ，被告如欲加以制止，必措手不及，更惶論有何殺人之犯意聯絡！此外，本院查
    無實據足證被告有預見甲○○有殺人之行為，而與之有殺人之犯意聯絡，益徵甲
    ○○等人之上開殺人行為顯已逾越當初被告與其等所合意之範圍，自難令被告亦
    共負殺人之刑責。
(五)綜上所述，相互參證，故被告所辯無共同殺人之犯意等語，尚可採信，其所辯無
    傷害及妨害自由等犯行及犯意聯絡等語，顯係事後畏罪卸責之詞，無足採取，其
    事證明確，犯行堪以認定。
三、按刑法第三百零二條之妨害自由罪，原包括私禁及以其他非法方法剝奪人之行動
    自由，所謂非法方法，當然包括強暴脅迫等情事在內（最高法院七十四年台上字
    第三四○四號判例參照）。同案被告蕭應忠持水果刀控制丁○○及丙○○之行動
    自由，令彼等不得離開房間，並恫嚇稱不得報警，否則要她死等語，其於妨害自
    由行為繼續中，嚇稱不得報警，否則要她死，自屬包含於妨害自由之同一意念中
    ，被告與甲○○、鄭介源強押黃三海至主臥室對面空房間，核被告所為，係犯刑
    法第三百零二條第一項之剝奪他人行動自由罪。因被告與甲○○原先僅止於傷害
    之犯意聯絡，嗣後甲○○於毆打中變更為殺人犯意，為被告所始料不及，亦與之
    無此犯意聯絡，因而核被告所為，係犯刑法第二百七十七條第一項之傷害罪。公
    訴人認被告乙○○所為，係犯刑法第二百七十一條第一項之殺人罪，尚有未洽，
    起訴法條應予變更。被告與甲○○、鄭介源、蕭應忠間，對於所犯上開所犯傷害
    罪及妨害自由罪，彼此間互有犯意聯絡及行為分擔，均為共同正犯。被告同時一
    行為剝奪被害人黃三海、丁○○、丙○○之行動自由，係一行為觸犯三罪名，為
    同種類之想像競合犯，應依刑法第五十五條規定，從一重處斷。被告所犯上開妨
    害自由罪及傷害罪，有方法、結果之牽連關係，應從一重依妨害自由罪處斷。查
    被告於八十年間因違反麻醉藥品管理條例之罪，經臺灣嘉義地方法院判處有期徒
    刑五月，又於八十一年間因犯竊罪，經同院判處有期徒刑十月確定，定執行刑
    為有期徒刑一年一月，於八十三年六月十七日執行完畢，此有臺灣嘉義地方法院
    檢察署刑案資料查註記錄表附卷可稽，於五年內再犯本件有期徒刑以上之刑之罪
    ，為累犯，應依刑法第四十七條規定加重其刑。
四、原審就被告部分，以被告罪證明確，予論罪科刑，固非無見；惟查：（一）本件
    甲○○殺害黃三海之動機，係被告甲○○曾於三年前被黃三海叫人所打傷，一直
    耿耿於懷，想前去找黃三海理論、報復，並非原審所認定之「乙○○因黃三海於
    八十六年九月二日中午十二時許，在嘉義市○○街廿二號其住所，毆打其好友即
    案外人蔡環模，認黃三海過分囂張，懷恨在心，而萌殺意」，原審認定之被告犯
    罪動機，尚有違誤；（二）被告與甲○○、鄭介源、蕭應忠四人最初合意前往黃
    三海住處，係基於教訓黃三海之犯意前往，即普通傷害之犯意，然教訓時難免對
    於他人之行動自由有所妨礙、剝奪，因此妨害自由亦在彼等犯意聯絡之範圍內，
    但嗣後甲○○個人另萌殺人犯意，則非被告與蕭應忠所始料所及，且其二人亦無
    行為之分擔，至鄭介源則在一旁喊「給他死」，雖此為犯罪構成要件以外之行為
    ，然此更堅定甲○○之殺意，因此彼二人間對殺人有犯意之聯絡甚明，雖僅其二
    人有殺人之犯意聯絡，自難令被告共負殺人罪之罪責，原審未察，遽認被告與甲
    ○○、鄭介源、蕭應忠對於殺人既遂罪，有共同正犯關係，尚有未洽；（三）原
    審對於被告究竟犯何罪名，漏未於理由欄內論述，亦有未洽；（四）原審對於被
    告、鄭介源、甲○○強押黃三海至對面空房間，涉犯刑法第三百零二條第一項之
    妨害自由罪，漏未論述，尚有未洽；又對於被告等一行為同時以強暴、脅迫方法
    ，剝奪黃三海、丁○○、丙○○之行動自由，為一行為觸犯三罪名，為同種類之
    想像競合犯，原審於此亦漏未論及，猶有未洽。被告上訴意旨，否認有殺人犯意
    ，指摘原判決不當，為有理由，原判決關於被告部分既有上開可議之處，自屬無
    可維持，應由本院將原判決此部分予以撤銷改判。爰審酌被告犯罪之動機、目的
    、手段，犯罪時所受之刺激及其品性、生活狀況、智識程度及被告參與本件犯罪
    情節輕重等一切情狀，量處被告有期徒一年六月。
據上論斷，應依刑事訴訟法第三百六十九條第一項前段、第三百六十四條、第三百條
、第二百九十九條第一項前段，第三百零二條第一項、第二百七十七條第一項、第二
十八條、第五十五條、第四十七條，判決如主文。
本案經檢察官邱克斌到庭執行職務。
中    華    民    國      九十      年      十      月        九        日
                                  臺灣高等法院臺南分院刑事第一庭
                                      審判長法官  鄭    文    肅
                                            法官  黃    三    哲
                                            法官  王    浦    傑
右正本證明與原本無異。
如不服本判決，應於判決送達後十日內向本院提出上訴狀，其未敘述理由者並應於提
出上訴狀後十日內向本院補提理由書（應附繕本)。
                                  法院書記官  蔡    振    豐
中    華    民    國      九十      年      十      月        十二      日
附錄本案論罪科刑法條全文
刑法第二百七十一條第一項：殺人者，處死刑、無期徒刑或十年以上有期徒刑。
刑法第三百零二條第一項：私行拘禁或以其他非法方法，剝奪人之行動自由者，處五
                        年以下有期徒刑、拘役或三百元以下罰金。


司法院資訊處製作；財團法人民間司法改革基金會備份。
